臺灣高等法院民事判決　　　　　　　　 96年度上易字第422號
上　訴　人　丁○○
訴訟代理人　乙○○
被 上 訴人　財團法人汽車交通事故特別補償基金
法定代理人　丙○○
訴訟代理人　甲○○
上列當事人間給付補償金事件，上訴人對於中華民國96年4月19
日臺灣臺北地方法院96年度訴字第1811號第一審判決提起上訴，
本院於96年6月5日言詞辯論終結，判決如下：
    主  文
上訴駁回。
第二審訴訟費用由上訴人負擔。
    事實及理由
一、上訴人起訴主張：上訴人於民國95年3月6日15時24分，騎乘
    車牌號碼G95-781號重型機車（下稱系爭機車），沿嘉義市
    ○○路機車優先道由東往西方向行駛，行經該路776號前時
    ，不慎撞及訴外人陳茂炳所有斜向靜停於慢車道之車牌號碼
    4055-LS號自用小貨車後車尾，上訴人因而倒地，致受有頭
    部外傷、腦出血、合併左側偏癱、肢體癱瘓等傷害，符合強
    制汽車責任保險殘廢給付標準表第6項第2等級殘廢。上開自
    用小貨車因未投保強制汽車責任保險，上訴人乃向被上訴人
    申請汽車交通事故特別補償金新臺幣（下同）128萬元，被
    上訴人以強制汽車責任保險法第40條第6項準用同法第28條
    第1項第2款規定「受害人或請求權人從事犯罪行為致被保險
    汽車發生汽車交通事故」為由，拒絕給付補償金。爰依該法
    第40條第6項準用同法第25條第2項及第3項規定，求為命被
    上訴人給付128萬元及自96年2月15日起至清償日止，按年息
    百分之十計算利息之判決（原審判決上訴人敗訴，上訴人不
    服提起上訴），並上訴聲明：(一)原判決廢棄。(二)被上訴人應
    給付上訴人128萬元及自96年2月15日起至清償日止，按年息
    百分之十計算之利息。
二、被上訴人則以：被上訴人非保險人，與加害人、受害人間屬
    強制汽車責任保險法第40條之特別補償關係，並無保險契約
    存在，且依該法第40條第6項準用同法第28條規定，被上訴
    人於辦理補償業務時，若發現受害人有該法第28條第1項第2
    款所稱從事犯罪行為所致者，得拒絕補償。上訴人自承其係
    酒後駕車而發生本件車禍，其行為已違反刑法第185條之3規
    定，核屬該條款所稱從事犯罪行為所致，被上訴人自得拒絕
    給付補償金等語，資為抗辯，並答辯聲明：上訴駁回。
三、經查上訴人於飲酒後，騎乘系爭機車於上開時地發生本件車
    禍，致受有上開傷害；經檢測，上訴人於系爭車禍發生時之
    血液酒精濃度達198mg/ dL（經換算吐氣所含酒精濃度為每
    公升0.99毫克）等事實，為兩造不爭執，並有臺灣嘉義地方
    法院檢察署檢察官95年度偵字第3003號不起訴處分書及診斷
    證明書可稽（原審卷7-9、15-16頁），堪信為真實。
四、上訴人主張伊因本件車禍受傷，符合強制汽車責任保險殘廢
    給付標準表第6項第2等級殘廢，得依強制汽車責任保險法第
    40條第6項準用同法第25條第2項及第3項規定，請求被上訴
    人給付128萬元等語，則為被上訴人所否認，並以上開情詞
    置辯，經查：
  (一)按受害人或其他請求權人有下列情事之一，致被保險汽車發
    生汽車交通事故者，保險人不負保險給付責任：一故意行為
    所致。二從事犯罪行為所致，強制汽車責任保險法第28條第
    1項定有明文；又按服用毒品、麻醉藥品、酒類或其他相類
    之物，不能安全駕駛動力交通工具而駕駛者，處1年以下有
    期徒刑、拘役或3萬元以下罰金，刑法第185條之3亦定有明
    文。查上訴人不爭執本件車禍係因其酒醉駕車所致，且上訴
    人之上開行為業經臺灣嘉義地方法院檢察署檢察官認定上訴
    人確犯有刑法第185條之3之服用酒類，不能安全駕駛動力交
    通工具而駕駛罪嫌，祇係因上訴人所犯上開罪嫌係屬刑事訴
    訟法第376條所列之輕微案件，且上訴人無前科，素行尚佳
    ，本件酒後駕車肇事並未造成他人傷亡，而上訴人本身則因
    此受有重大傷害，經此教訓應知所警惕，認以不起訴處分為
    適當等情，經檢察官認以不起訴為適當，而為不起訴處分，
    有上開不起訴處分書可稽（原審卷7-8頁）。又本件車禍係
    因上訴人酒醉已達不能安全駕車之程度仍騎乘系爭機車撞及
    靜停之車輛所致，上訴人所受傷害與其酒後駕車之行為間有
    相當因果關係，上訴人上開服用酒類、不能安全駕駛動力交
    通工具而駕駛之行為，已屬從事刑法第185條之3之犯罪行為
    ，是被上訴人依強制汽車責任保險法第40條第6項準用同法
    第28條第1項第2款規定拒絕給付補償金，應屬有據。
  (二)上訴人雖主張強制汽車責任保險法第28條第1項第2款之立法
    理由乃為避免與公序良俗有所牴觸，因從事犯罪行為本身應
    予處罰並受譴責，運用在汽車強制責任保險理賠時，應指故
    意造成車禍之發生，而犯刑法第185條之3之公共危險罪縱屬
    故意，亦不能牽強比附為故意造成車禍之發生，自不屬該條
    款之從事犯罪行為云云，惟查強制汽車責任保險法第28條第
    1項第2款之立法意旨在強制汽車責任保險以保障交通事故受
    害人為首要目的，因而對不保事項或除外責任應加以限制，
    故除「故意及串通行為，屬於道德風險，如令保險人負給付
    責任，勢將損及經營基礎」及「從事犯罪行為，如令保險人
    負給付責任，顯與公序良俗有所牴觸」外，保險人不得任意
    援引其它理由拒絕給付賠償金。而該條所稱「從事犯罪行為
    」之內容，並未在同法規定，自應由刑法之規範來界定，且
    隨刑法之增刪而有所變動，故自88年4月23日刑法第185條之
    3生效後，酒醉駕車已屬於公共危險罪態樣之犯罪行為之一
    ，依強制汽車責任保險法第28條第1項第2款規定即構成保險
    人不負保險給付責任之事由，上開條文所稱從事犯罪行為自
    包含違反刑法第185條之3酒醉駕車在內，上訴人之上開主張
    並不可採。
  (三)上訴人雖又主張刑法第185條之3之公共危險罪係於88年4月2
    3日增訂生效後方屬犯罪行為，87年1月1日開始實施強制汽
    車責任保險法時，並未將酒醉駕車認係犯罪行為，被上訴人
    不得依該法第28條第1項第2款規定拒絕補償，且此舉與該法
    係為減輕被保險人即加害人責任之立法意旨相違；另依臺灣
    宜蘭地方法院94年度訴字第193號民事判決，責任保險原有
    之意義係以被保險人發生應負之責任時作為出險事由，而非
    以受害人本身發生意外為出險事由云云，惟查是否犯罪行為
    本應由刑法界定，不論該犯罪行為罪刑之立法係於強制汽車
    責任保險法規定之前或之後；另觀之強制汽車責任保險法第
    1條規定：「為使汽車交通事故所致傷害或死亡之受害人，
    迅速獲得基本保障，並維護道路交通安全，特制定本法」，
    亦與上訴人所主張強制汽車責任保險法係為減輕被保險人即
    加害人責任不合；再者，臺灣宜蘭地方法院94年度訴字第19
    3號民事案件（原審卷56-60頁）核與本件無關，本院亦不受
    該案判決之拘束，是上訴人此部分主張亦非可採。
五、綜上所述，上訴人依強制汽車責任保險法第40條第6項準用
    同法第25條第2項及第3項規定，請求被上訴人給付128萬元
    及自96年2月15日起至清償日止按年息百分之十計算之利息
    ，自屬不應准許。從而，原審所為上訴人敗訴之判決，核無
    違誤，上訴論旨指摘原判決不當，求予廢棄改判，為無理由
    。
六、兩造其餘之攻擊或防禦方法及未經援用之證據，經本院斟酌
    後，認為均不足以影響本判決之結果，自無逐一詳予論駁之
    必要，併此敘明。
七、據上論結，本件上訴為無理由，依民事訴訟法第449條第1項
    、第78條，判決如主文。
中　　華　　民　　國　　96　　年　　6　　月　　20 　　日
        　　　　　　民事第十五庭
　　　　　　　　　　    審判長法　官  林恩山
                              法　官  黃國永
                              法  官  陳駿璧
正本係照原本作成。
不得上訴。
中　　華　　民　　國　　96　　年　　6 　 月　　20　 　日
　　　　　　　　　　　　　　　書記官  黃  愛
